臺灣彰化地方法院民事判決　　　　　　　　　　　　　九十一年度簡上字第一四號
　　上　訴　人　乙○○○
　　複　代理人　甲○○
　　訴訟代理人　曾文三
　　被上訴人　　花明薯
右當事人間請求債務人異議之訴等事件，上訴人不服中華民國九十年十二月十二日本
院北斗簡易庭所為之第一審判決　(九十年度斗簡字第一七九號)，提起上訴，本院判
決如左：
    主      文
上訴及追加備位之訴均駁回。
第二審訴訟費用由上訴人負擔。
    事      實
甲、上訴人方面：
壹、先位之訴：
一、聲明：
    (一)原判決廢棄。
    (二)臺灣彰化地方法院 (下稱本院)執行民國 (下同)九十年度執字第三三五０號
        返還土地強制執行事件，命「原告乙○○○應於本命令送達之翌日起一個月
        內，依照本院八十二年度訴字第七八五號判決主文所載『債務人應將坐落社
        頭鄉○○段七四六號面積一一三．三一平方公尺內如附圖所示紅色部分面積
        約四．五平方公尺之地上物拆除，將土地交還債權人』履行，逾期即依法執
        行」之執行程序應予撤銷。
    (三)第一、二審訴訟費用由被上訴人負擔。
二、陳述：除與原審判決記載相同者，茲予引用外，並補述略稱：
    (一)本件被上訴人據以聲請上訴人拆屋還地之強制執行名義即臺灣高等法院臺中
        分院  (下稱臺中高分院)八十四年度上字第二四號分割共有土地確定判決，
        究其判決內容所採分割方案─依該確定判決理由第七項所載，該分割方案係
        參照兩造使用土地現狀，以被上訴人所有建物牆壁外側為準，區分為甲、乙
        部分，甲部分由上訴人取得，乙部分由被上訴人取得，兩造房屋均可獲得保
        留，將來如需改建，兩造分得土地面寬均在四公尺以上，符合建築法之規定
        ，可各自與北鄰之裡地即第七四四、七四六、七四七地號等土地合併利用等
        語，根本不涉及拆屋還地之情事，足見本院准許拆屋交地之執行程序，並逕
        發拆屋交地之自動履行命令，於法自有未合，故臺中高分院上開確定判決根
        本不生拆屋交地之執行力。
    (二)兩造分割後相鄰土地之地籍線，依判決所採分割方案圖示，理應為閃電形曲
        線，但被上訴人據以聲請拆屋還地之地籍圖，兩造相鄰土地之地籍線卻成為
        一直線，則本院民事執行處以錯誤之地籍圖命地政機關予以測量，當然得到
        不實之結論，此等容有錯誤之情事，如何可為強制執行之基礎？況上訴人另
        曾委請大員隆地籍測量有限公司本於臺中高分院上開確定判決所採之分割方
        案，予以測繪結果，亦得到閃電形曲線，且橫向間隔十九公分寬，足見被上
        訴人據為本件拆屋還地之執行名義，於法無據。
    (三)本件係因地政機關測量時提出該鐵皮屋之面積數據不正確，致法院判決有所
        誤認。
三、證據：除援用原審提出之證據方法外，另提出大員隆地籍測量有限公司測量圖
      一件為證，並聲請再命彰化縣田中地政事務所本於臺中高分院八十四年度上字
      第二四號確定判決所採分割方案圖示繪測地籍圖示。
貳、備位之訴：
一、聲明：
    (一)原判決廢棄。
    (二)確認本院執行九十年度執字第三三五０號返還土地強制執行事件，被上訴人
        所援為執行名義之臺中高分院八十四年度上字第二四號分割共有土地之確定
        判決無執行力。
    (三) 第一、二審訴訟費用由被上訴人負擔。
二、陳述：本件爭點在於臺中高分院上開確定判決有無執行力之問題，而原審判決
      似認為本件屬強制執行法第十二條聲明異議之範疇，惟上訴人在本件起訴前之
      九十年五月十四日即對本院執行處提出聲明異議在案，無奈該執行處均置之不
      理，就該異議迄今未曾為任何裁定處分，若鈞院仍認此屬聲明異議之範疇，而
      執行處仍不予理會，上訴人之權益將如何維護？爰依法提起預備之訴，請鈞院
      擇一判決。
乙、被上訴人方面：
一、聲明：如主文所示。
二、陳述：除與第一審判決記載相同者，茲予引用外，並補述略稱：
    (一)上訴人於九十一年二月二十二日提出上訴理由狀之「預備之訴」為獨立之新
        訴，為訴之追加，被上訴人不同意，並拒絕辯論。
    (二)依強制執行法第一百三十一條第一項規定，關於共有物分割之裁判，執行法
        院得將各共有人分得部分點交之，其點交方法仍適用強制執行法第一百二十
        三條至第一百二十六條規定。如命分割之判決，雖僅載明各共有人分得部分
        而未為交付管業之宣示，但其內容實含有互為交付之意義，故當事人得請求
        點交  (最高法院六十六年第三次民庭庭推總會決議)。從而臺中高分院八十
        四年度上字第二四號分割共有物之判決既已確定，此項判決即含有互為交付
        之意義，被上訴人本於前開規定聲請強制執行點交分得部分之土地，有何不
        妥？上訴人竟認上開確定判決不生拆屋還地之執行力，顯對法規誤會至極，
        即非可採。
    (三)依強制執行法第十四條規定，須執行名義成立後有消滅或妨礙債權人請求之
        事由發生，債務人始得於強制執行程序終前提出異議之訴，而本件強制執行
        程序乃被上訴人執臺中高分院上開確定判決就分得部分土地請求點交，以取
        得完整之所有權，上訴人在執行名義成立後有何消滅或妨礙被上訴人請求點
        交事由之發生？遍核上訴人提出本件債務人異議之訴之起訴狀及其他書狀所
        載，均未就上開法律上要件有何舉證，故原審判決認為上訴人提起本件債務
        人異議之訴，於法不合而予駁回，認事用法並無不妥。
    (四)被上訴人依臺中高分院上開確定判決所定之分割方法取得編號乙部分之土地
        ，辦畢分割登記後為社頭鄉○○段七四八─二地號，被上訴人再以裡地之同
        段七四六地號土地申請彰化縣田中地政事務所查明後准予合併，合併後地號
        為七四六地號。故該二筆土地既經地政機關准予合併，自無涉及地籍線之變
        更，亦無轉載繪測之情形，上訴人之指摘即嫌無據。
三、證據：除援用原審提出之證據方法外，另提出臺中高分院八十四年度上字第二
      四號上訴人之言詞辯論意旨狀影本一件為證。
丙、本院依職權調閱本院九十年度執字第三三五０號強制執行卷宗及八十二年度訴字
    第七八五號民事卷宗，並依上訴人聲請囑託彰化縣田中地政事務所指派測量員就
    臺中高分院八十四年度上字第二四號確定判決所採分割方案繪測成果圖到院。
    理　　　由
壹、先位之訴部分：
一、本件上訴人在原審起訴主張本院九十年度執字第三三五０號拆屋還地強制執行事
    件，被上訴人據以聲請上訴人拆屋還地之強制執行名義即臺中高分院八十四年度
    上字第二四號分割共有物確定判決，依判決內容所採分割方案─該確定判決理由
    第七項所載，該分割方案係參照兩造使用土地現狀，以被上訴人所有建物牆壁外
    側為準，區分為甲、乙部分，甲部分由上訴人取得，乙部分由被上訴人取得，兩
    造房屋均可獲得保留，將來如需改建，兩造分得土地面寬均在四公尺以上，符合
    建築法之規定，可各自與北鄰之裡地即第七四四、七四六、七四七地號等土地合
    併利用等語，根本不涉及拆屋還地之情事，足見本院准許拆屋交地之執行程序，
    並逕發拆屋交地之自動履行命令，於法自有未合。況兩造分割後相鄰土地之地籍
    線，依判決所採分割方案圖示，理應為閃電形曲線，但被上訴人據以聲請拆屋還
    地之地籍圖，兩造相鄰土地之地籍線卻成為一直線，本院民事執行處以錯誤之地
    籍圖命地政機關予以測量，當然得到不實之結論，此等容有錯誤之情事，不能為
    強制執行之基礎等情。
二、被上訴人則以依強制執行法第十四條規定，須執行名義成立後有消滅或妨礙債權
    人請求之事由發生，債務人始得於強制執行程序終前提出異議之訴，而本件強制
    執行程序乃被上訴人執臺中高分院上開確定判決就分得部分土地請求點交，以取
    得完整之所有權，上訴人在執行名義成立後有何消滅或妨礙被上訴人請求點交事
    由之發生？上訴人提出本件債務人異議之訴之起訴狀及其他書狀內容，均未就上
    開法律要件有何舉證，原審判決認為上訴人提起本件債務人異議之訴，於法不合
    而予駁回，認事用法並無不妥。又被上訴人依據臺中高分院上開確定判決所定之
    分割方法取得編號乙部分之土地，辦畢分割登記後，再與裡地之同段七四六地號
    土地申請合併，合併後仍為七四六地號，該二筆土地既經地政機關准予合併，自
    無涉及地籍線之變更，亦無轉載繪測之情形，上訴人之指摘即嫌無據等語置辯。
三、上訴人在原審主張分割前坐落彰化縣社頭鄉○○段七四八地號原為兩造及訴外人
    黃蕭靜枝、黃麗滿所共有，前經被上訴人於八十二年間具狀向本院訴請分割共有
    之前開土地，迭經本院八十二年度訴字第七八五號及臺中高分院八十四年度上字
    第二四號判決確定，嗣被上訴人於九十年四月間復具狀向本院民事執行處聲請拆
    屋還地強制執行，並經本院民事執行處以九十年度執字第三三五０號強制執行事
    件受理在案，再發執行命令要求上訴人於一個月內自動履行之事實，已據其提出
    臺中高分院上開民事確定判決影本一件及本院執行命令影本一件各在卷為憑，核
    屬相符，且經本院依職權調閱前開民事卷宗及強制執行卷宗查明無誤，亦為被上
    訴人不爭執，上訴人此部分之主張自堪信為真實。
四、按執行名義成立後，如有消滅或妨礙債權人請求之事由發生，債務人得於強制執
    行程序終結前，向執行法院對債權人提起異議之訴。如以裁判為執行名義時，其
    為異議原因之事實發生在前訴訟言詞辯論終結後者，亦得主張之。強制執行法第
    十四條第一項定有明文。又執行名義成立後，有消滅或妨礙債權人請求之事由發
    生，或在以裁判為執行名義時，其為異議原因之事實發生在前訴訟言詞辯論終結
    後者，債務人始得於強制執行程序終結前提起異議之訴，如無消滅或妨礙債權人
    請求之事由發生，僅認為強制執行有侵害自己利益之情事者，則非債務人異議之
    訴之範圍，不過得依強制執行法第十二條之規定為聲請或聲明異議而已 (最高法
    院五十一年台上字第三三八七號判例意旨參照) 。本件上訴人主張臺中高分院八
    十四年度上字第二四號分割共有物確定判決不生拆屋還地之效力，無非係以該確
    定判決理由第七項所載「該分割方案係參照兩造使用土地現狀，以被上訴人所有
    建物牆壁外側為準，區分為甲、乙部分，甲部分由上訴人取得，乙部分由被上訴
    人取得，兩造房屋均可獲得保留，將來如需改建，兩造分得土地面寬均在四公尺
    以上，符合建築法之規定，可各自與北鄰之裡地即第七四四、七四六、七四七地
    號等土地合併利用」等語為其憑藉，然上訴人指摘之事由係臺中高分院上開分割
    共有物事件承審法官依據地政機關測繪之兩造使用土地之現況圖，及參酌本件上
    訴人在上開事件主張之分割方案後，認為上訴人主張之分割方案為可採，遂廢棄
    本院八十二年度訴字第七八五號民事判決原採用被上訴人之分割方案，兩造均未
    聲明不服而告確定，故臺中高分院上開分割共有物事件確定判決採認之分割方案
    既為上訴人提出，依該分割方案兩造之房屋是否均可獲得保留，應為上訴人當時
    已明知，且該項事實在該確定判決之執行名義成立前已存在迄今，縱令該確定判
    決理由第七項記載內容有誤，亦屬應歸責於上訴人之事由。上訴人事後偏執該項
    事由提起本件債務人異議之訴，復未舉證證明究竟在執行名義成立後有何足以消
    滅或妨礙被上訴人請求強制執行拆屋還地事由之發生？或上訴人提出異議之原因
    事實有何證據證明發生在前訴訟言詞辯論終結之後？上訴人此部分之主張，即與
    前揭法條規定及最高法院判例意旨有違，不應准許。
五、另上訴人雖主張兩造分割後相鄰土地之地籍線，依判決所採分割方案圖示，應為
    閃電形曲線，而被上訴人據以聲請拆屋還地之地籍圖所示，兩造相鄰土地之地籍
    線卻成為一直線，執行法院以錯誤之地籍圖命地政機關測量，當然得到不實之結
    論，此等錯誤情事，不容據為強制執行之基礎云云，並提出大員隆地籍測量有限
    公司繪製之「數化圖」供為參考，然兩造共有土地在分割後相鄰土地之地籍線究
    竟為「閃電形曲線」或「一直線」，純屬地政機關測量人員在現場勘測指界所為
    之認定，並不影響被上訴人依據上開確定判決聲請強制執行拆屋還地之權利，即
    非強制執行法第十四條所謂足以消滅或妨礙債權人請求之事由，上訴人據此提起
    債務人異議之訴，亦嫌無憑。況上訴人認定地籍線形狀之爭議，前經原審法院函
    詢彰化縣田中地政事務所有關上訴人爭執之該地籍線形狀，經答覆稱「本案土地
    係屬數值地籍區，須以電腦計算繪製成果圖，為便利貴庭閱案，乃將方案以人工
    套繪方式於一張成果圖內，至於附圖方案  (二)符號甲、乙間分割線產生移繪誤
    差實際為直線」等語，有該所九十年十一月七日九０中地二字第五一四八號函可
    按，而本院復依上訴人之聲請於九十一年四月十六日上午會同兩造勘驗現場，並
    囑託彰化縣田中地政事務所指派測量員再就臺中高分院八十四年度上字第二四號
    確定判決所採分割方案繪測成果圖，及標示上訴人所有建物之實際位置，製有勘
    驗筆錄足憑，且依彰化縣田中地政事務所測量員測繪結果顯示，兩造間相鄰土地
    之地籍線仍為直線，上訴人所有建物確佔用被上訴人所有土地面積約０．０００
    二二０公頃，亦有該所九十一年四月二十六日中地二字第０九一０００一七二二
    ─０號函及附件之測量成果圖可稽，足見上訴人主張兩造間相鄰土地之地籍線應
    為閃電形曲線，而非一直線云云，容有誤會，附此敘明。
六、綜上所述，上訴人雖主張依強制執行法第十四條規定提起本件債務人異議之訴，
    訴請撤銷本院九十年度執字第三三五０號返還土地強制執行事件，命上訴人「應
    於本命令送達之翌日起一個月內，依照本院八十二年度訴字第七八五號判決主文
    所載『債務人應將坐落社頭鄉○○段七四六號面積一一三．三一平方公尺內如附
    圖所示紅色部分面積約四．五平方公尺之地上物拆除，將土地交還債權人』履行
    ，逾期即依法執行」之強制執行程序，因上訴人迄至本件言司辯論終結前，並未
    舉證證明在執行名義成立後有何足以消滅或妨礙被上訴人請求強制執行拆屋還地
    事由之發生？或上訴人提出異議之原因事實有何證據證明發生在前訴訟言詞辯論
    終結之後等證據資料供本院審酌，上訴人之主張即屬無據，應予駁回。原審判決
    基於同一法律上之理由，而為上訴人敗訴之判決，其見解尚稱妥適。上訴意旨猶
    執同一事由指摘原判決為不當，求予廢棄改判，即無理由，應由本院駁回上訴人
    此部分之上訴。
貳、備位之訴部分：
一、查在第二審為訴之變更或追加，非經他造同意，不得為之。但民事訴訟法第二百
    五十五條第一項第二款至第六款情形，不在此限。又請求之基礎事實同一者，縱
    於訴狀送達後，原告仍得將原訴變更或追加他訴，無須得被告同意，此觀民事訴
    訟法第四百四十六條第一項、第二百五十五條第一項第二款規定自明。原告於第
    二審為訴之追加，苟其請求之基礎事實同一者，即非法所不許。所謂請求之基礎
    事實同一，係指變更或追加之訴與原訴之主要爭點有其共同性，各請求利益之主
    張在社會生活上可認為同一或關連，而就原請求之訴訟及證據資料，於審理繼續
    進行在相當程度範圍內具有同一性或一體性，得期待於後請求之審理予以利用，
    俾先後兩請求在同一程序得加以解決，避免重複審理，進而為統一解決紛爭者，
    即屬之  (參見最高法院九十年度台抗字第二號裁定意旨)。上訴人提起本件第二
    審上訴時追加預備聲明─求為判決「確認本院執行九十年度執字第三三五０號返
    還土地強制執行事件，被上訴人所援為執行名義之臺中高分院八十四年度上字第
    二四號分割共有土地之確定判決無執行力」，形式上固為提起獨立之新訴，屬訴
    之追加，惟上訴人追加新訴之請求原因事實仍以臺中高分院八十四年度上字第二
    四號確定判決為其基礎，此與原訴之主要爭點在客觀上有其共同性，各請求利益
    之主張亦互為關連，上訴人先後兩請求之訴訟及證據資料，在審理過程有相當程
    度之同一性，應認為上訴人先後兩請求之基礎事實同一，參照民事訴訟第四百六
    十六條第一項及第二百五十五條第一項第二款規定及最高法院裁定意旨，上訴人
    此項訴之追加毋須他造即被上訴人之同意，即屬合法。被上訴人於九十一年四月
    二十九日具狀表示不同意該項訴之追加云云，尚無可取，合先說明。
二、又關於共有物分割之裁判，執行法院得將各共有人分得部分點交之，強制執行法
    第一百三十一條第一項設有規定。另以共有土地為原物分割之裁判，縱未宣示交
    付管業，但其內容實含有互為交付之意義，當事人仍得依強制執行法第一百三十
    一條第一項規定請求點交。從而土地既應點交，則地上建物，依司法院院解字第
    三五八三號解釋，亦當然含有拆除效力在內，依強制執行法第一百二十五條準用
    第一百條之法意推之，自可拆除房屋點交土地與分得之當事人 (參見最高法院七
    十九年度台抗字第二一號裁定意旨) 。本件被上訴人據以向本院聲請強制執行拆
    屋還地之執行名義即臺中高分院八十四年度上字第二四號確定判決，屬分割共有
    物之判決，而上開確定判決係將「附圖一方案  (二)所示乙部分」分歸被上訴人
    取得乙節，為兩造一致不爭執，則被上訴人依據該確定判決辦妥分割登記，再向
    地政機關申請土地合併及鑑界後，發現上訴人所有建物之一部佔用被上訴人分得
    部分之土地，遂向法院聲請強制執行─拆除上訴人所有建物佔用部分，並經本院
    以九十年度執字第三三五０號強制執行事件受理在案，參照前揭法條及最高法院
    裁定意旨，被上訴人聲請強制執行之行為，要屬正當權利之行使，核無不當。上
    訴人固主張臺中高分院上開分割共有物之確定判決無執行力云云，惟該確定判決
    既未經兩造或其他當事人提起再審之訴，並經法院認為再審之訴有理由而廢棄改
    判，兩造就該筆土地之分割方法，仍受該確定判決效力之拘束，法院及兩造均不
    得再為相反之主張，該確定判決自具有既判力及執行力甚明。詎上訴人訴請確認
    該確定判決無執行力，無異認為該確定判決已不存在 (縱令為違法判決，既經確
    定，未依再審程序訴請廢棄改判之前，仍有形式上之確定力及執行力) ，然上訴
    人究竟憑藉何一再審之訴確定判決而為上開主張，亦未就此有利於己之事實舉證
    以實其說，上訴人逕行訴請確認「被上訴人所援為執行名義之臺中高分院八十四
    年度上字第二四號分割共有土地之確定判決無執行力」，顯對法院之確定判決具
    有確定力、既判力及執行力乙事認知錯誤，上訴人此部分之請求委無可採，併予
    駁回。
參、再本件事證已臻明確，兩造其餘主張陳述及所提之證據，核與本判決所得之心證
    及結果不生影響，毋庸再予逐一論述，併予敘明。
肆、結論：本件上訴人之上訴及追加備位之訴均無理由，並依民事訴訟法第四百三十
    六條之一第三項、第四百四十九條第一項、第四百六十三條、第七十八條，判決
    如主文。
中　　　華　　　民　　　國　　九十一　　年　　　八　　　月　　  六  　　日
                                    臺灣彰化地方法院民事第一庭
                                        審判長法  官    羅   培   昌
                                              法　官    洪   榮   謙
                                              法　官    林   金   灶
右為正本係照原本作成
不得上訴。
中　　　華　　　民　　　國　　九十一　　年　　　八　　　月　　  六  　　日
                                          法院書記官    邱   柏   滄
